臺灣桃園地方法院民事裁定　　　　　 99年度消債更字第150號
聲　請　人
即　債務人　戴嫚萱原名：戴桂.
上列當事人因消費者債務清理事件聲請更生，本院裁定如下：
    主  文
債務人戴嫚萱（原名：戴桂英）自中華民國一百年二月一日十六
時起開始更生程序。
命司法事務官進行本件更生程序。
    理  由
一、按法院開始更生程序之裁定，應載明其年、月、日、時，並
    即時發生效力。法院裁定開始更生或清算程序後，得命司法
    事務官進行更生或清算程序；必要時，得選任律師、會計師
    或其他適當之自然人或法人一人為監督人或管理人。消費者
    債務清理條例第45條第1 項、第16條第1 項分別定有明文。
二、聲請意旨略以：聲請人債務總金額為新台幣（下同）447 萬
    8,163 元（其中優先債權158 萬2,054 元，普通債權289 萬
    6,109 元），名下僅有房地各1 筆（為自用住宅），資產總
    價值84萬6,472 元（以公告現值計算），有不能清償債務之
    情事，雖曾於民國95年12月間依「中華民國銀行公會會員辦
    理消費金融案件無擔保債務協商機制」（下稱協商機制）與
    最大債權銀行台新銀行成立協商清償方案，分120 期、利率
    2.88％，每月應清償2 萬7,850 元，但當時聲請人經營早餐
    店每月獲利2 萬9,818 元，除依上開協商方案每月應清償2
    萬7,850 元外，尚有未納入協商之美國運通銀行及匯豐銀行
    等債務每月應繳納最低分期金2,100 元，以當時聲請人之營
    業收入根本無法負擔，嗣聲請人經營早餐店不善於97年3 月
    間結束營業，故其於勉力還款15期後即無法繼續履行而毀諾
    未繳，實有不可歸責於己，致履行上開協商方案顯有重大困
    難情形。又聲請人結束營業後隨即於97年3 月18日至洲晉公
    司上班，後於97年7 月間被裁員，自97年8 月1 日起到四海
    豆漿店工作，目前每月薪資1 萬9,000 元，加計配偶每月給
    予1 萬元至1 萬5,000 元不等之生活費（但配偶有時也會不
    給），扣除聲請人每月必要支出包含房貸、分擔次女張奕琇
    （15歲）扶養費共計2 萬2,270 元，聲請人每月僅能還款1
    萬2,000 元，然普通債權人並不同意此還款方案。且聲請人
    無擔保或無優先權之債務總額未逾1,200 萬元，復未經法院
    裁定開始清算程序或宣告破產，爰依法聲請更生等語。
三、按更生程序有無一事不再理原則適用？實務上認為除非債務
    人業經不免責裁定，否則通說認為消債事件屬非訟事件，並
    無一事不再理之適用（見消費者債務清理條例法律問題研究
    專輯第271 頁至274 頁）。本件聲請人雖曾向本院聲請更生
    程序（97年度消債更字第1019號、98年度執消債更字第60號
    、99年度消債清字第85號、99年度司執消債清字第58號），
    惟嗣於清算程序中撤回清算，經通知債權人屆期均無異議而
    告確定（見本院99年司執消債清第58號卷第110 頁），是聲
    請既未經不免責裁定，依上說明，尚無一事不再理之適用，
    合先敘明。
四、經查：
  (一)聲請人曾於95年12月間依債務協商機制與最大債權銀行台新
    銀行達成協商，嗣共繳15期（每月繳2 萬7,850 元）後，因
    無力清償而毀諾等情，業據其提出協議書、無擔保債務還款
    計畫等為證（見本院卷第15頁之1 頁至第17頁），堪信屬實
    。
  (二)聲請人積欠債務總金額約447 萬餘元，其中有擔保債務（自
    用住宅貸款）158 萬餘元，無擔保債務289 萬餘元，有其提
    出債權人清冊為證（見本院卷第11頁至12頁）；而聲請人名
    下房地市價大約190 萬元，業據其先前於更生程序中到庭陳
    述明確（見本院98年度執消債更字第60號卷第144 頁至145
    頁），顯然不足清償上開負債；再參酌聲請人自承：協商當
    時經營早餐店每月獲利2 萬9,818 元，除依前述協商方案每
    月應償還2 萬7,850 元外，尚有未納入協商債務每月應繳納
    最低分期金2,100 元，並提出營收資料、繳款單等件為憑（
    見本院卷第18頁至33頁），足見聲請人當時每月收入（2 萬
    9,818 元）即已不敷支付前述協商及未納入協商之債務每月
    共應清償金額2 萬9,950 元（2 萬7,850 元＋2,100 元＝2
    萬9,950 元），更遑論維持其最低生活標準。
  (三)最大債權銀行台新銀行代理人於本院審理中到庭雖表示：願
    意提供180 期0 利率，月付約1 萬6,000 元左右之清償方案
    等語（見本院卷第130 頁背面），惟聲請人目前在四海豆漿
    店工作，每月薪資約1 萬9,000 元，另配偶每月給予1 萬元
    至1 萬5,000 元，但有時也會不給，亦據聲請人到庭陳述明
    確（同上頁），足見聲請人目前每月收入約1 萬9,000 元，
    若配偶有給生活費則有3 萬4,000 元左右之金額供開銷；再
    聲請人主張其每月必要支出核計2 萬2,270 元【包含：1.自
    己及分擔次女張奕琇（約15歲）之伙食費8,000 元；2.與配
    偶共同分擔後之管理費610 元、電費30 0元、水費150 元、
    天然氣210 元；3.自己之勞健保1,551 元、醫療費360 元、
    日用雜貨1,000 元、交通費600 元、房貸8,899 元、電話費
    36 5元；4.分攤次女張奕琇之教育費22 5元，見本院卷第9
    頁】，並有聲請人提出除伙食費外之其他支出收據為證（見
    本院卷第40頁至54頁）。本院審酌，聲請人之配偶張謙中98
    年度全年薪資66萬3,873 元（平均月收入約5 萬5,323 元）
    ，有本院依職權查詢張謙中98年度財產所得調件明細表可稽
    （見本院卷第135 頁），如依聲請人所述配偶每月有時除給
    予1 萬5,000 元之生活費外，復與聲請人分擔次女扶養費及
    平均分攤管理費、水電天然氣等部分家庭開支，聲請人主張
    其每月必要支出除房貸部分外之其餘支出金額1 萬3,371 元
    （2 萬2,270 元－8, 899元＝1 萬3,371 元），尚屬相當，
    應屬可採。
  (四)至聲請人主張支出房貸8,899 元一節。按房貸支出名義上雖
    屬債務，惟實質上乃債務人藉由按期清償貸款而逐期累積個
    人資產，且獲得基本居住場所，非僅以取得住宅所有權一途
    為限，租賃亦為取得居住所需之策，故聲請人如欲將房貸等
    居住相關費用列計為居住之必要支出，其金額應與一般租屋
    費用相當，以符合維持聲請人基本生活，並兼顧債權人權益
    之目的，茲考量桃園地區之租屋消費水準及生活狀況，本院
    認聲請人及分擔次女張奕琇此部分必要之住宿花費以每月7,
    000 元為宜，經核計結果，聲請人平均每月合理支出應為2
    萬0,371 元（1 萬3,371 元＋7,000 元）。倘以聲請人每月
    最高可供開銷金額3 萬4,000 元（即於配偶有給予1 萬5,00
    0 元之生活費情形），扣除上開生活必要支出2 萬0,371 元
    後，縱以上開債權銀行所提之180 期0 利率即月付約1 萬6,
    000 元計，聲請人收入仍不足支付金融機構之無擔保債務。
    準此，上開協商方案顯然並未斟酌聲請人之還款能力，已難
    期待聲請人能確實履行，揆諸上揭說明，應可認聲請人於協
    商成立後毀諾符合消費者債務清理例第151 條第5 項「因不
    可歸責於己之事由，致履行顯有重大困難」規定。
五、綜上所述，堪認本件聲請人確有不可歸責致不能清償債務或
    難以清償之虞。又聲請人無擔保或無優先權之債務總額未逾
    1,200 萬元，復未經法院裁定開始清算程序或宣告破產。此
    外，本件又查無聲請人有消費者債務清理條例第6 條第3 項
    、第8 條或第46條各款所定駁回更生聲請之事由存在，則聲
    請人聲請更生，洵屬有據，應予准許，並依首揭規定命司法
    事務官進行本件更生程序。
六、末按，依消費者債務清理條例第48條第2 項規定：「法院裁
    定開始更生程序後，對於債務人不得開始或繼續訴訟及強制
    執行程序。但有擔保或有優先權之債權，不在此限」。聲請
    人雖曾向本院聲請及延長保全處分，且經本院裁定准許，然
    該保全處分及延長處分裁定均已因屆期而失其效力。又本件
    既經准予更生，則債權人非依更生程序不得行使權利，自無
    再依保全處分再予限制之必要，併予敘明。
七、爰裁定如主文。
中    華    民    國    100     年    1     月  27    日
                  民事第二庭  法  官  張金柱
本裁定不得抗告
以上正本證明與原本無異。
中    華    民    國    100     年    1     月  27    日
                              書記官  陳美宜